【裁判字號】    99,上易,341
【裁判日期】    991130
【裁判案由】    返還不當得利
【裁判全文】
臺灣高等法院臺中分院民事判決         99年度上易字第341號
上  訴  人  吳麗娟
訴訟代理人  陳盈壽律師
複 代理 人  沈靖家律師
被 上訴 人  張泉成
            張永勳
共      同
訴訟代理人  游琦俊律師
上列當事人間請求返還不當得利事件，上訴人對於中華民國99年
5月4日臺灣臺中地方法院99年度訴字第265號第一審判決提起上
訴，本院於99年11月17日言詞辯論終結，判決如下：
    主  文
上訴駁回。
第二審訴訟費用由上訴人負擔。
    事實及理由
一、被上訴人起訴主張：坐落臺中市○區○○段六小段九之三三
    、九之四十地號等二筆土地，面積分別為一四六、十七平方
    公尺，合計一六三平方公尺（下稱系爭土地）之全部所有權
    ，及其上同區段二八九建號建物，面積為五十五‧八九平方
    公尺（下稱系爭建物）暨增建物（含一樓增建八十四‧三三
    平方公尺、二樓增建四十七‧一九平方公尺），面積合計一
    三一‧五二平方公尺（下稱系爭增建物）、門牌號碼臺中市
    ○區○○街二三六號房屋（即上開系爭建物及系爭增建物，
    下稱系爭房屋）之二分之一所有權，本為被上訴人張泉成（
    下稱張泉成）所有，而系爭房屋其餘二分之一所有權，則為
    訴外人張德旺（下稱張德旺）所有。然因張德旺已於民國九
    十五年六月十六日死亡，是系爭房屋遂由張德旺之子即原審
    被告張永學（下稱張永學），及被上訴人張永勳（下稱張永
    勳）各取得四分之一權利。嗣張泉成於九十六年五月三十日
    將名下上開房地所有權均贈與給張永勳，故張永勳因此取得
    系爭土地全部權利，及系爭房屋共四分之三權利，張永學則
    仍持有系爭房屋四分之一權利。惟張永學及其妻即上訴人於
    八十七年間起，竟未曾支付任何對價予被上訴人張泉成、張
    永勳，無權占用系爭房地之全部範圍，並在其上經營榮展機
    械廠迄今，顯然有不當得利之情形。是張泉成、張永勳二人
    即委請律師以九十八年九月二十三日臺中法院郵局第二六九
    四號存證信函，催告張永學、上訴人給付自九十八年九月二
    十四日回溯五年，即自九十三年九月二十五日起開始無權占
    用上開房地之不當得利，並經張永學、上訴人二人於九十八
    年九月二十四日收受。茲將張泉成及張永勳二人受有如下所
    示相當於租金之損害分述如下：系爭土地部分：系爭土地
    面積合計一六三平方公尺，又九十三年九月至九十九年一月
    系爭土地之申報地價均為每平方公尺新台幣（下同）八千六
    百元，故每年被上訴人所受相當於租金之損害為十四萬零一
    百八十元。又自九十三年九月二十五日起至九十六年五月二
    十九日止，共計二年又二百四十八天，斯時所有權人仍為張
    泉成，故張泉成於上開期間所受相當於租金之損害為三十七
    萬五千六百零五元；自九十六年五月三十日起至九十八年九
    月二十四日止，共計二年又一百十七天，斯時所有權人已變
    更為張永勳，故張永勳於上開期間所受相當於租金之損害為
    三十二萬五千二百九十四元。系爭房屋部分：系爭建物及
    系爭增建物面積各為五十五‧八九平方公尺及一三一‧五二
    平方公尺，合計一八七‧四一平方公尺，以九十八年度房屋
    課稅現值五萬四千三百元為計算基礎，是系爭房屋總現值為
    十八萬二千零七十八元，被上訴人每年所受相當於租金之損
    害金額為一萬八千二百零七元。又自九十三年九月二十五日
    起至九十六年五月二十九日止，共計二年又二百四十八天，
    斯時所有權人仍為張泉成，其所有權為二分之一，故張泉成
    於上開期間所受相當於租金之損害為二萬四千三百九十二元
    ；另自九十五年六月十六日張德旺死亡起至九十六年五月二
    十九日，共計三百四十八日，原張德旺就系爭房屋之所有權
    二分之一已由張永勳及張永學繼承，所有權各為四分之一，
    故張永勳於上開期間所受相當於租金之損害為四千三百三十
    九元；另自九十六年五月三十日起至九十八年九月二十四日
    止，共計二年又一百十七天，而因張泉成已將名下之系爭房
    地贈與給張永勳，故張永勳就系爭房屋之所有權變更為四分
    之三，其於上開期間所受相當於租金之損害金額為三萬一千
    六百八十七元，亦即張永勳自九十五年六月十六日起至九十
    八年九月二十四日止，合計所受相當於租金之損害金額為三
    萬六千零二十六元。基上，張永學及上訴人就侵占系爭房
    地部分所應給付張泉成之不當得利總額為三十九萬九千九百
    九十七元，另應給付張永勳之不當得利總額為三十六萬一千
    三百二十元。又自九十八年九月二十五日起迄張永學、上訴
    人終止上開無權占用系爭房地行為之日止，張永學、上訴人
    尚須每年給付張永勳十五萬三千八百三十五元所受相當於租
    金之損害等語。起訴聲明求為判決：(一)上訴人與原審被告張
    永學應給付被上訴人張泉成三十九萬九千九百九十七元，及
    自九十八年九月二十五日起至清償日止，按年息百分之五計
    算之利息。(二)上訴人與原審被告張永學應給付被上訴人張永
    勳三十六萬一千三百二十元，及自九十八年九月二十五日起
    迄上訴人與原審被告張永學終止無權占用系爭土地及系爭房
    屋行為之日止，依每年十五萬三千八百三十五元計算相當於
    租金之損害。(三)訴訟費用由上訴人負擔。(四)被上訴人願供擔
    保，請准宣告假執行；於本院聲明求為判決：如主文所示（
    原審判准上訴人應給付被上訴人張泉成二十三萬九千七百五
    十二元本息，及上訴人應給付被上訴人張永勳二十一萬七千
    零四十四元及終止無權占用系爭房地止之相當租金損害，其
    餘請求駁回，上訴人就其敗訴部分上訴，被上訴人就其敗訴
    部分，未據聲明不服，此部分業已確定）。
二、上訴人則以：(1)系爭房屋中之系爭建物一、二樓原係上訴人
    公公即張德旺所使用，其並於五十七年間開設福安鐵工廠，
    系爭建物一樓後半及二樓增建未辦保存登記部分之系爭增建
    物合計一三一‧五二平方公尺，則由張德旺於五十八年出資
    興建，具有獨立之出入門戶，為張德旺所有。嗣八十七年間
    福安鐵工廠更名為榮展機械廠，負責人亦由張德旺變更為上
    訴人，張永學雖然係張德旺之長子，然僅係該機械廠之員工
    ，並未與上訴人共同經營，且住所係位於臺中市○村○路一
    九一號十二號，非在系爭房屋之位址，是被上訴人之請求與
    張永學應無干係，此由張永勳前委託律師寄發之律師函及所
    提出之遷讓房屋訴訟，均係對系爭建物之現占有人即上訴人
    所提起自明。再無論是在張德旺或上訴人使用系爭房屋期間
    ，最早自六十七年開始，張泉成即已將系爭不動產之稅單依
    約定郵寄予張德旺或上訴人繳納，作為使用系爭不動產之對
    價，故自當時起兩造已成立不定期限租賃契約至今，上訴人
    應屬有償使用系爭不動產。縱認上訴人應給付相當於租金之
    不當得利，惟系爭增建物既為張德旺所興建之建物，則被上
    訴人自不得連帶將系爭增建物一併請求返還相當於租金之不
    當得利。系爭房屋已老舊，基地所在位置之工商業並不發達
    ，上訴人所經營之榮展機械廠亦因經濟不景氣處於半停工狀
    態，是被上訴人以申報地價年息百分之十作為計算相當於租
    金之不當得利基準，亦屬過高。(2)至被上訴人稱張德旺之母
    張賴笑自六十四年起迄九十四年間死亡時止，均與張泉成一
    同居住，並由張泉成奉養，張德旺並未奉養云云。惟實際上
    ，張德旺當年與其妻時常探視其母張賴笑，卻遭到張泉成阻
    撓，致其後改由張賴笑前往系爭房屋團聚，斯時張德旺均會
    給予張賴笑零用金作為費用，此自張賴笑六十四年起至過世
    時，均從未提出異議等情可知，被上訴人所指述上情自非可
    作為證明。是以，被上訴人於準備書一狀先稱「本件系爭建
    物之房屋繳款書係上訴人等人私自持往稅捐機關繳納，被上
    訴人張泉成並未交待其持往稅捐機關繳納」，嗣準備書(二)狀
    又改稱「系爭房地於八十三年度以前之稅單均由被上訴人張
    泉成繳納」、「鑑於平日皆由被上訴人張泉成照顧奉養張賴
    笑，而張德旺從未支付上開養老費、零用費，張賴笑乃將稅
    單交由張德旺繳納，其意即以此充當張德旺應付養老費、零
    用費之一部分」云云，前後所述亦同樣矛盾，諸多事證均顯
    示被上訴人陳述與事實不合。總括而言，倘張泉成未曾與張
    德旺達成使用系爭房地之相關稅金共識，則何以張泉成即便
    先前擁有系爭土地全部所有權及系爭房屋二分之一，卻仍於
    六十四年間自行在外租屋並搬離系爭房地，且由張德旺、上
    訴人繳納相關稅捐，甚至六十四年以後至張德旺過世為止，
    期間均未提出異議或要求遷讓房地？種種徵象顯示，唯一合
    理解釋即為張泉成與張德旺之間確實存有不定期租賃關係存
    在，因而使上訴人能持續使用系爭房地迄今。(3)於本審並就
    八十四年六月一日起至八十七年二月十六日期間張德旺所繳
    地價稅四萬九千八百七十八元、房屋稅二千四百八十八元，
    合計五萬二千三百六十六元，該不當得利債權乃經營福安鐵
    工廠所由生，故合理推知已移轉與上訴人，及就八十七年二
    月十七日至九十九年六月一日止，上訴人代繳之地價稅十二
    萬五千五百一十元、房屋稅一萬六千四百二十九元，合計一
    十四萬一千九百三十九元，因被上訴人權利為四分之三，故
    依此計算，主張對張泉成抵銷之金額為一十八萬九千五百七
    十六元等語，資為抗辯。於本院上訴聲明求為判決：(一)原判
    決廢棄。(二)上開廢棄部分，被上訴人於原審之訴及其假執行
    之聲請均駁回。(三)第一、二審訴訟費用由被上訴人負擔。
三、本件不爭執事項：
(一)、系爭臺中市○區○○段六小段九之三三、九之四十地號土地
    面積分別為一四六及十七平方公尺；又上開土地，自九十三
    年起之申報地價以每平方公尺八千六百元計算。
(二)、系爭和平街二三六號房屋含增建部分總面積為一八七‧四一
    平方公尺，自九十三年起之總現值以十八萬二千零七十八元
    計算。
(三)、系爭房屋、土地位於臺中市東區，面臨臺中市○○街，距德
    安百貨、家樂福約二百公尺左右，且目前現供經營榮展機械
    廠使用。
(四)、張德旺於九十五年六月十六日死亡，其遺產由張永學、張永
    勳繼承。
(五)、系爭臺中市○區○○段六小段九之三三、九之四十地號等二
    筆土地所有權之全部，及其上門牌號碼臺中市○區○○街二
    三六號房屋所有權二分之一原為張泉成所有（另上開房屋所
    有權二分之一所有權原為張德旺所有），嗣張泉成於九十六
    年五月三十日將名下上開房地所有權贈與張永勳，另張永勳
    於九十五年六月十六日其父張德旺過世後，亦繼承張德旺上
    開房屋所有權二分之一中之四分之一，另四分之一則由張永
    學繼承。
(六)、以上事實，為兩造所不爭執，並有被上訴人所提出之土地登
    記簿謄本、地圖、照片等資料為證，自堪信為真實，本院自
    得採為判決之基礎。
四、本件爭執事項：
(一)、上訴人所經營之展榮機械廠是否無權占有被上訴人之系爭房
    地？又如認上訴人係無權占有系爭房地，則被上訴人得請求
    相當租金之不當得利金額若干？
(二)、若被上訴人請求有理由時，則上訴人得否以繳納之地價稅及
    房屋稅，抵銷應給付相當租金之不當得利？
五、得心證之理由：
(一)、上訴人所經營之展榮機械廠是否無權占有被上訴人之系爭房
    地？又如認上訴人係無權占有系爭房地，則被上訴人得請求
    相當租金之不當得利金額若干？被上訴人主張：系爭土地之
    全部所有權，及其上系爭房屋之二分之一所有權，本為張泉
    成所有，而系爭房屋其餘二分之一所有權，則為張德旺所有
    ，嗣因張德旺死亡，而系爭房屋遂由張永學及張永勳各取得
    四分之一權利。又張泉成將名下上開房地所有權均贈與給張
    永勳，故張永勳因此取得系爭土地全部權利，及系爭房屋共
    四分之三權利，張永學則仍持有系爭房屋四分之一權利。惟
    吳麗娟於八十七年間起，竟未曾支付任何對價予張泉成、張
    永勳，無權占用系爭房地之全部範圍，並在其上經營榮展機
    械廠迄今，顯然有不當得利之情形等語；上訴人辯稱：伊使
    用系爭房屋期間，最早自六十七年開始，張泉成即已將系爭
    不動產之稅單依約定郵寄予張德旺或伊繳納，作為使用系爭
    不動產之對價，故自當時起兩造已成立不定期限租賃契約至
    今，伊應屬有償使用系爭不動產，自無被上訴人所稱受有不
    當得利之情形等語。經查：
(1)、稱租賃者，謂當事人約定，一方以物租與他方使用收益，他
    方支付租金之契約，民法第四百二十一條第一項定有明文。
    又租賃，乃特定當事人間所締結之債權契約，對於契約必要
    之點，即租金與標的物之意思表示必須一致，否則其契約即
    難謂已成立（最高法院六十九年度台上字第三四０五號、八
    十九年度台上字第六七六號判決意旨參照）。再民法第四百
    二十一條第一項所謂租賃，須物之出租人與承租人對租賃物
    及租金有具體而確定之意思表示一致，始能成立，是尚難單
    憑曾代繳稅課一端，遽認代繳人與物之所有人間有租賃關係
    存在（最高法院七十一年度台上字第六十八號判決意旨參照
    ），且占有之事實並不等於有租賃關係存在（最高法院八十
    四年度台上字第二九八七號判決意旨參照）。
(2)、上訴人辯稱：伊自六十七年開始使用系爭房地時，張泉成即
    已將系爭不動產之稅單依約定郵寄予張德旺或伊繳納，作為
    使用系爭不動產之對價，故自當時起兩造已成立不定期限租
    賃契約等語；惟此為被上訴人所否認，並以前詞置辯等語，
    查，上訴人雖於系爭房地上經營展榮機械廠，並提出系爭房
    地之地價稅、房屋稅稅單，以資證明兩造間有租賃關係存在
    ，惟依上訴人所提出系爭房地之地價稅、房屋稅稅單之納稅
    義務人分別為張泉成或張德旺（見原審卷第四十一至五十二
    頁），惟上訴人並未舉證證明其等有租賃之合致意思，則依
    上開說明，尚難以上訴人占有系爭房地，或繳納系爭房地有
    關稅捐，即認兩造間有租賃關係存在，是上訴人上開所辯，
    難謂可採。
(3)、按無法律上原因而受利益，致他人受損害者，應返還其利益
    ，民法第一百七十九條定有明文。又依不當得利之法則請求
    返還不當得利，以無法律上之原因而受利益，致他人受有損
    害為其要件，故其得請求返還之範圍，應以對方所受之利益
    為度，非以請求人所受損害若干為準，無權占有他人土地，
    可能獲得相當於租金之利益為社會通常之觀念，是被上訴人
    抗辯其占有系爭土地所得之利益，僅相當於法定最高限額租
    金之數額，尚屬可採（最高法院六十一年度台上字第一六九
    五號判例意旨參照）。次按，關於城市地方房屋之租金，以
    不超過土地及其建築物申報總價年息百分之十為限，土地法
    第九十七條第一項定有明文。此項規定，於租用基地建築房
    屋均準用之，同法第一百零五條亦定有明文。又土地法第九
    十七條關於房屋及基地計收租金之規定，於損害賠償事件雖
    非當然一體適用，然亦未嘗不可據為計算賠償之標準（最高
    法院四十九年台上字第一二三０號判例意旨參照）。經查，
    系爭房屋、土地位於臺中市東區，面臨臺中市○○街，距德
    安百貨、家樂福約二百公尺左右，此為兩造所不爭執，是本
    院除以申報地價為基礎外，並審酌系爭房地之位置、工商業
    繁榮之程度及上訴人利用系爭房地經營榮展機械廠使用，依
    其占用系爭房地之經濟價值及所受利益等項觀之，認應分別
    以系爭土地申報總價額及系爭建物課稅現值之年息百分之六
    計算，應屬允當。又上訴人除對以百分之六之計算過高有爭
    執外，其餘計算方式不爭執（見本院卷第七十四頁），是上
    訴人無權占用系爭房地而受有相當租金之不當得利，從而被
    上訴人張泉成請求上訴人給付二十三萬九千七百五十二元；
    被上訴人張永勳請求上訴人給付二十一萬七千零四十四元，
    且自九十八年九月二十五日起，至上訴人終止上開無權占用
    系爭房地行為之日止，上訴人尚須每年給付被上訴人張永勳
    所受相當於租金之損害九萬二千三百零一元，應屬可採。
(二)、若被上訴人請求有理由時，則上訴人得否以繳納之地價稅及
    房屋稅，抵銷應給付相當租金之不當得利？上訴人主張：系
    爭房地之相關稅捐，均由張德旺或上訴人代為繳納，是上訴
    人自得主張抵銷等語；惟此為被上訴人所否認，並以前詞置
    辯等語。經查：
(1)、按二人互負債務，而其給付種類相同，並均屆清償期者，各
    得以其債務，與他方之債務，互為抵銷，民法第三百三十四
    條第一項前段定有明文。又民法第三百三十四條所稱之抵銷
    ，係以二人互負債務，而其給付種類相同並均屆清償期為要
    件，故得供債務人抵銷之債權，須為債務人自己對於其債權
    人之債權始可，對於他人之債權，即無執以主張抵銷之餘地
    （最高法院七十三年度台上字第二一八０號判決意旨參照）
    。
(2)、上訴人雖辯稱：系爭房地之相關稅捐，均由張德旺或上訴人
    代為繳納，是上訴人自得主張抵銷等語，惟此為被上訴人所
    否認，惟查依上訴人所提出系爭房地地價稅、房屋稅稅單之
    納稅義務人分別為張泉成或張德旺，已如上述，且上訴人復
    未舉證證明系爭房地之地價稅、房屋稅稅款確為其所繳納，
    或張德旺已將上開債權讓與上訴人，是上訴人以上開系爭房
    地之地價稅、房屋稅金額主張，實不足取。
六、綜上所述，本件被上訴人主張為可採，上訴人所辯均為無可
    取。被上訴人爰依民法第一百七十九條不當得利請求權之規
    定，請求上訴人給付被上訴人張泉成二十三萬九千七百五十
    二元及自九十八年九月二十五日起清償日止，按年息百分之
    五計算之利息；上訴人應給付被上訴人張永勳二十一萬七千
    零四十四元及自九十八年九月二十五日起至上訴人終止無權
    占用系爭房地之日止，依每年九萬二千三百零一元計算之相
    當於租金之損害，依法有據，應予准許。是則原審就此部分
    為被上訴人勝訴之判決，被上訴人部分並依職權宣告假執行
    ，及依上訴人陳明以供擔保為條件之假執行宣告，於法並無
    不合。上訴論旨請求就此部分予廢棄改判，為無理由，應予
    駁回。
七、本件事證已臻明確，兩造其餘攻擊防禦及舉證，與判決結果
    不生影響，爰不另一一論述。
八、據上論結，本件上訴為無理由，依民事訴訟法第四百四十九
    條第一項、第七十八條，判決如主文。
中    華    民    國    99    年    11    月    30    日
                民事第六庭    審判長法  官  袁再興
                                    法  官  吳惠郁
                                    法  官  盧江陽
以上正本係照原本作成。
均不得上訴。
                                    書記官  陳麗玉
中    華    民    國    99    年    11    月    30    日
                                                      Ｓ

司法院資訊處製作；財團法人民間司法改革基金會備份。
